臺灣彰化地方法院民事判決　　　　　　 100年度家訴字第44號
原　　　告　魏和祥
訴訟代理人　陳建勛律師
被　　　告　魏陳金娥
　　　　　　魏和衷
　　　　　　魏和齡
上 一 人之
訴訟代理人　林世祿律師
被　　　告　魏芳達
　　　　　　魏和靖
　　　　　　林紫苑（即魏紫燕）
兼上一人
訴訟代理人　魏和斌
　　　　　　魏和結
　　　　　　魏和舜
　　　　　　游勝元
　　　　　　游俊欣
　　　　　　游敏華
　　　　　　游琬瑜
　　　　　　游俊彥
上列當事人間請求分割遺產事件，本院於中華民國100年11月23
日言詞辯論終結，判決如下：
    主      文
兩造公同共有被繼承人魏國所遺如附表一遺產，准予變價分割
後，連同附表二遺產，按原告魏和祥與被告魏陳金娥、魏和衷、
魏和斌、魏和齡、魏芳達、魏和靖、林紫苑、魏和結、魏和舜應
繼分各十一分之一，被告游勝元、游俊欣、游敏華、游琬瑜、游
俊彥應繼分各五十五分之一之比例分配之。
訴訟費用由原告魏和祥與被告魏陳金娥、魏和衷、魏和斌、魏和
齡、魏芳達、魏和靖、林紫苑、魏和結、魏和舜各按十一分之一
之比例，被告游勝元、游俊欣、游敏華、游琬瑜、游俊彥各按五
十五分之一之比例負擔。
    事實及理由
壹、程序事項：本件被告魏陳金娥、魏和衷、魏和斌、魏芳達、
    魏和靖、林紫苑、魏和結、魏和舜、游勝元、游俊欣、游敏
    華、游琬瑜、游俊彥部分經合法通知，於最後言詞辯論期日
    均未到場，核無民事訴訟法第386條所列各款情形，爰依原
    告之聲請，由其一造辯論而為判決。
貳、實體部分：
一、原告起訴主張略以：被繼承人魏國於民國（下同）77年1
    月5日死亡，並遺留有如附表一、二之遺產，且兩造業已辦
    妥繼承登記。又被繼承人魏國之配偶為被告魏陳金娥，育
    有原告魏和祥（四子）與被告魏和衷（長子）、魏和斌（次
    子）、魏和齡（三子）、魏芳達（五子）、魏和靖（六子）
    、魏紫燕（長女）、魏和結（七子）、魏紫雀（次女）、魏
    和舜（八子）等八名子女，其中次女魏紫雀在被繼承人魏國
    往生後，亦於88年8月30日往生，游俊欣、游敏華、游婉
    瑜、游俊彥為魏紫雀之繼承人。因兩造無法達成分割遺產之
    協議，另被繼承人魏國所遺留之土地部分，面積甚小，除
    少部分土地為單獨所有外，多數土地甚且僅為土地之持分，
    建物部分均為未保存登記，倘若以原物分配之方式分割遺產
    ，各共有人所分得之土地面積勢必難以使用，將不具有經濟
    價值，反而有損全體繼承人之利益，原告爰請求鈞院准予將
    附表一所示之遺產依據民法第1164條、第830條第項準用第
    824條第2項第2款前段等規定，以變賣共有物，將價金，連
    同附表二遺產按原告魏和祥與被告魏陳金娥、魏和衷、魏和
    斌、魏和齡、魏芳達、魏和靖、林紫苑、魏和結、魏和舜應
    繼分各十一分之一，被告游勝元、游俊欣、游敏華、游琬瑜
    、游俊彥應繼分各五十五分之一之比例分配之方式分割，俾
    維護全體繼承人之權益等語。
二、被告方面：
  (一)被告魏和衷、魏芳達均答辯：因為兄弟之間不合，請求法
      院公平的分割等語。
  (二)被告魏和齡答辯：伊欲以公告現值補償他繼承人，由其單
      獨分得彰化縣社頭鄉○○段215-1地號土地，因該土地為
      公家機關預定地且伊已出租他人，租約達三、四年等語。
三、得心證之理由：
  (一)原告主張上開等事實，業據其提出繼承系統表、除戶戶籍
      謄本、戶籍謄本、財政部臺灣省中區國稅局遺產稅繳清證
      明書影本、土地登記第二類謄本、被繼承人魏國遺產處
      理情形一覽表、房屋稅籍證明影本及彰化縣政府稅務局員
      林分局100年11月2日彰稅員分二字第1002057715號函影本
      等件為證，另有本院依職權函調財政部臺灣省中區國稅局
      遺產稅逾核課期間案件同意移轉證明書、社頭鄉都市計畫
      土地使用分區（或公共設施用地）證明書及相關土地徵收
      補償費與買賣價金之書面證明資料等文件，並為被告魏和
      齡所不爭執，原告此部分主張自堪信為真正。
  (二)按繼承人有數人時，在分割遺產前，各繼承人對於遺產全
      部為公同共有；繼承人得隨時請求分割遺產，民法第1151
      條、第1164條本文分別定有明文。又遺產之公同共有係以
      遺產之分割為其終局目的，而以公同共有關係為暫時的存
      在。次按在公同共有遺產分割自由之原則下，民法第1164
      條規定，繼承人得隨時請求分割遺產，該條所稱之「得隨
      時請求分割」，依同法第829條及第830條第1項規定觀之
      ，自應解為包含請求終止公同共有關係在內，俾繼承人之
      公同共有關係歸於消滅而成為分別共有，始不致與同法第
      829條所定之旨趣相左，庶不失繼承人得隨時請求分割遺
      產之立法本旨（最高法院93年度台上字第2609號判決意旨
      參照）。再者，公同共有物分割之方法，除法律另有規定
      外，應依關於共有物分割之規定，依共有人協定之方法行
      之，分割之方法，不能協定決定者，法院得因任何共有人
      之聲請，命以原物分配於各共有人或變賣共有物，以價金
      分配於各共有人，民法第830條第2項、第824第1項、第2
      項分別定有明文。
  (三)按兩造在分割遺產前，對於上述遺產之全部為公同共有，
      而上述遺產亦無不能分割之情形，依照前揭法條規定，原
      告請求裁判分割被繼承人之遺產，即無不合，應予准許。
      本院審酌被繼承人魏國所遺留大多數土地面積甚小，且
      除少部分土地為單獨所有外，多數土地甚且僅為土地之持
      分，實不便進行原物分配，另建物部分均為未保存登記，
      各共有人對該建物僅有事實上處分權，並不能辦理所有權
      登記，亦無法辦理分別共有或單獨所有之登記，是原告主
      張變價分割，連同附表二之現金遺產，由各共有人按應繼
      分比例分配取得，符合系爭遺產之性質、經濟效用及公平
      原則尚屬妥適，爰判決如主文第1項所示。至被告魏和齡
      主張其以公告現值補償他繼承人，由其單獨分得彰化縣社
      頭鄉○○段215-1地號土地，惟除被告魏和齡外，並無其
      他繼承人表示贊同此分割方案，且倘以此方法分割，尚須
      另支出鑑價費用估算彰化縣社頭鄉○○段215-1地號土地
      之價值，以作為補償他繼承人之依據，對全體繼承人已難
      謂有利；既無他繼承人表示支持，徒然鑑價曠日費資，難
      謂符合全體繼承人之利益，應不若如主文所示之分割方案
      妥適，故該方案本院不加採取，併予敘明。
四、末按分割遺產之訴，係必要共同訴訟，原、被告之間本可互
    換地位，且兩造均蒙其利，是本院認本件之訴訟費用應由兩
    造依其應繼分或潛在應繼分之比例負擔訴訟費用，較為公允
    ，爰判決如主文第2項所示。
五、訴訟費用負擔之依據：民事訴訟第80條之1、第85條第1項前
    段。
中    華    民    國   100    年    12    月    7     日
                        臺灣彰化地方法院家事法庭
                              法  官  吳俊螢
以上為正本係照原本作成。
如對本判決上訴，須於判決送達後20日之不變期間內，向本院提
出上訴狀。
中    華    民    國   100    年    12    月    7     日
                              書記官  陳秀娟
附表一：被繼承人魏國之遺產
┌──┬──┬───────┬─────┬──┐
│編號│項目│ 所有地或名稱 │面積      │持分│
├──┼──┼───────┼─────┼──┤
│1   │土地│ 彰化縣社頭鄉 │31.66     │1/10│
│    │    │ 保黎段1118號 │          │    │
│    │    │              │          │    │
├──┼──┼───────┼─────┼──┤
│2   │土地│ 彰化縣社頭鄉 │163.06㎡  │全  │
│    │    │ 保黎段1129號 │          │    │
├──┼──┼───────┼─────┼──┤
│3   │土地│ 彰化縣社頭鄉 │1.87㎡    │1/10│
│    │    │保黎段1131-1號│          │    │                                       │
├──┼──┼───────┼─────┼──┤
│4   │土地│ 彰化縣社頭鄉 │1.13㎡    │全  │
│    │    │ 保黎段1131-32│          │    │
│    │    │ 號           │          │    │
├──┼──┼───────┼─────┼──┤
│5   │土地│ 彰化縣社頭鄉 │6.98㎡    │1/10│
│    │    │ 保黎段1131-33│          │    │
│    │    │ 號           │          │    │
├──┼──┼───────┼─────┼──┤
│6   │土地│ 彰化縣社頭鄉 │43.47㎡   │1/10│
│    │    │ 保黎段1131-34│          │    │
│    │    │ 號           │          │    │
├──┼──┼───────┼─────┼──┤
│7   │土地│ 彰化縣社頭鄉 │36.73㎡   │全部│
│    │    │ 保黎段1132-12│          │    │
│    │    │ 號           │          │    │
├──┼──┼───────┼─────┼──┤
│8   │土地│ 彰化縣社頭鄉 │6.68㎡    │1/10│
│    │    │ 保黎段1132-14│          │    │
│    │    │ 號           │          │    │
├──┼──┼───────┼─────┼──┤
│9   │土地│ 彰化縣社頭鄉 │99.27㎡   │1/5 │
│    │    │ 保黎段1133號 │          │    │
├──┼──┼───────┼─────┼──┤
│10  │土地│ 彰化縣社頭鄉 │123.18㎡  │1/10│
│    │    │ 保黎段1134號 │          │    │
├──┼──┼───────┼─────┼──┤
│11  │土地│ 彰化縣社頭鄉 │9.90㎡    │1/10│
│    │    │ 保黎段1135號 │          │    │
├──┼──┼───────┼─────┼──┤
│12  │土地│ 彰化縣社頭鄉 │26.48㎡   │全  │
│    │    │保黎段1135-5號│          │    │
├──┼──┼───────┼─────┼──┤
│13  │土地│ 彰化縣社頭鄉 │114.06㎡  │全  │
│    │    │保黎段1139-3號│          │    │
├──┼──┼───────┼─────┼──┴┐
│14  │土地│ 彰化縣社頭鄉 │43.14㎡   │2240  │
│    │    │ 映山段138號  │          │/6912 │
├──┼──┼───────┼─────┼──┬┘
│15  │土地│ 彰化縣社頭鄉 │108.15㎡  │全  │
│    │    │映山段215-1號 │          │    │
├──┼──┼───────┼─────┼──┤
│16  │土地│ 彰化縣社頭鄉 │203.05㎡  │全  │
│    │    │ 映山段221號  │          │    │
├──┼──┼───────┼─────┼──┤
│17  │房屋│ 彰化縣社頭鄉 │314.8㎡   │全  │
│    │    │ 社頭村社斗路 │          │    │
│    │    │ 一段166號    │          │    │
├──┼──┼───────┼─────┼──┤
│18  │房屋│ 彰化縣社頭鄉 │125㎡     │全  │
│    │    │ 社頭村員集路 │          │    │
│    │    │ 二段190號    │          │    │
└──┴──┴───────┴─────┴──┘
附表二：被繼承人魏國之遺產
┌──┬──┬───────┐
│1   │現金│新臺幣50,000元│
│    │    │              │
└──┴──┴───────┘